臺灣嘉義地方法院刑事判決　　　　　　　96年度簡上字第11號
上　訴　人　臺灣嘉義地方法院檢察署檢察官
上　訴　人
即　被　告　甲○○
上列上訴人因詐欺案件，不服本院嘉義簡易庭95年度嘉簡字第15
99號中華民國95年11月17日第一審簡易判決（聲請簡易判決處刑
案號：臺灣嘉義地方法院檢察署95年度偵字第7291號），提起上
訴，本院管轄之第二審合議庭判決如下：
    主    文
上訴駁回。
    事    實
一、甲○○能預見提供金融機構帳戶供不詳身分者使用，可能遭
    利用於遂行財產犯罪之目的，竟仍基於幫助詐欺取財之犯意
    ，於民國九十四年十月二十五日某時，依「求才令」所刊登
    「郵政存簿可借錢三至五萬」等內容之廣告，與姓名不詳之
    成年女子聯絡後，約定借款新臺幣（下同）一萬五千元，分
    二次給付，各給付四千元及一萬一千元，甲○○則提供其所
    有，在嘉義市○區○○街一０七號「嘉義康樂郵局」開立之
    局號：0000000號、帳號：0000000號帳戶之
    存簿、金融卡、密碼及印章，並於當日先在上開郵局申請設
    定電話語音轉帳功能後，旋於當日下午三時許，在該郵局前
    ，將上開帳戶之存摺、金融卡、密碼及印章交予該姓名不詳
    之成年女子，供作擔保品，並取得該女子所交付之四千元，
    容任該成年女子所屬之犯罪集團將該帳戶用以遂行詐欺犯罪
    ，供為匯款帳戶使用。嗣該犯罪集團基於詐欺取財之犯意，
    於九十四年十一月二日至四日，自不詳地點，撥打電話至乙
    ○○○位於嘉義市○區○○街八十四巷二十六號之住處，對
    乙○○○佯稱：中一筆獎金，需繳交稅款云云，致乙○○○
    不疑有詐，陷於錯誤，依該犯罪集團成員之指示，接續於九
    十四年十一月二日匯款五萬零二百零五元、同年月四日匯款
    三萬元及七萬元，即分三次共匯款十五萬零二百零五元至上
    開甲○○所提供之帳戶內，旋即遭該詐騙集團成員提領一空
    ，嗣乙○○○發現遭詐騙而報警，始悉上情。
二、案經嘉義市警察局第一分局報告臺灣嘉義地方法院檢察署檢
    察官偵查後，聲請簡易判決處刑。
    理    由
壹、程序事項
    按被告以外之人（包括證人、鑑定人、告訴人、被害人及共
    同被告等）於審判外之陳述雖不符刑事訴訟法第一百五十九
    條之一至第一百五十九條之四等四條之規定，而經當事人於
    審判程序同意作為證據，法院審酌該言詞陳述或書面陳述作
    成時之情況，認為適當者，亦得為證據；當事人、代理人或
    辯護人於法院調查證據時，知有刑事訴訟法第一百五十九條
    第一項不得為證據之情形，而未於言詞辯論終結前聲明異議
    者，視為有前項之同意，同法第一百五十九條之五定有明文
    。本件證人即被害人乙○○○於警詢中所為之證述，其性質
    屬傳聞證據，惟上開警詢筆錄內容，業經本院審理時予以提
    示並告以要旨，且經檢察官及被告表示意見，均未於言詞辯
    論終結前對該等筆錄之證據能力資格異議，復無違法取證瑕
    疵存在，依上開規定，其於警詢中之證述已擬制同意有證據
    能力，其證言自具有證據能力，先予敘明。
貳、實體事項
一、訊據被告甲○○固坦承於前開時、地，在嘉義康樂郵局申請
    上開帳戶之電話語音轉帳功能，並將該帳戶之存摺、金融卡
    、密碼及印章交付姓名不詳之成年女子，復取得該名女子交
    付之四千元等情，惟矢口否認有何幫助詐欺之犯行，辯稱：
    為借錢而依「求才令」與該名女子聯絡，該名女子並表示要
    幫其辦理現金卡，須存摺、提款卡、密碼及印章，始交付之
    ，然事隔一星期後卻找不到該名女子云云。惟查：
(一)被告於九十四年十月二十五日至嘉義康樂郵局，將其前於六
    十九年間所申請開立之局號：0000000號、帳號：0
    000000號之帳戶申請電話語音轉帳服務，並於同日將
    該帳號之存摺、印章、提款卡及密碼，一併交予姓名不詳之
    成年女子，亦取得該女子交付之四千元一節，業據被告供承
    在卷，亦有郵政存簿儲金立帳申請書乙份存卷可佐（參見警
    卷第九頁），而證人即被害人乙○○○，遭詐騙集團成員施
    以詐術，陷於錯誤，接續依指示匯款至被告上揭郵局帳戶等
    情，亦據乙○○○於警詢中指述綦詳，並有被害報告單、匯
    款一覽表、郵局存款明細（儲戶收執聯）、查詢帳戶最近交
    易資料各一份附卷為憑（參見警卷第五至七、九頁），乙○
    ○○遭詐騙而共匯款十五萬零二百零五元至被告之上開帳戶
    一節，堪認為真實。至於被告辯稱提供上開帳戶存摺等物，
    係為借錢及辦理現金卡云云，被告既自承向該姓名不詳成年
    女子借款，並未約定利息及還款細節，亦未簽訂任何借據（
    參見本院卷第四十一、四十二頁），然一般借款，非但應有
    利息之約定，尚且需債務人簽發本票等票據、提供保證人或
    抵押物以供擔保，使債權人得於債務人未依約清償債務時，
    向保證人求償或將擔保物拍賣抵償，避免蒙受財產上之損失
    ，始合常情，然被告所辯借款上情，除對於貸款人毫無知悉
    外，亦未針對借款利息及還款方式有所約定，被告如何還款
    ，該名女子又如何向被告請求清償？顯與常情不合，又竟以
    交付其所有之帳戶存摺、印章、密碼等物，作為擔保，惟上
    開存摺帳戶內並無存款，債權人於未獲清償之際，又如何能
    就存摺等物獲得清償之擔保目的？益徵被告辯稱借款一節，
    殊與常情相悖。再者，被告係六十歲之成年人，堪認已有相
    當之社會歷練，對於金融機構或郵局之存摺、印章、提款卡
    及密碼等物為個人理財工具，依日常生活經驗均可判斷係屬
    相當重要之物品，應無由隨意併同交付毫不相識之人，況提
    款卡及密碼係為提領該帳戶內存款之用，被告對此亦應知之
    甚稔，縱委請他人辦理現金卡，並非委請他人提領帳戶內款
    項，則何需交付提款卡及密碼，復又辦理電話語音轉帳服務
    ？被告交付上開重要個人理財物品，竟連對方之姓名及聯絡
    方式均未為聞問及確認，此為一般生活之經驗，被告應無從
    委以不知，其所執辯解，無非係為卸責，要非可採。
(二)按刑法上之故意，可分為直接故意與不確定故意（間接故意
    ），所謂「不確定故意」，係指行為人對於構成犯罪之事實
    ，預見其發生而其發生並不違背其本意者，刑法第十三條第
    二項定有明文，衡情金融機構之帳戶為個人理財之工具，立
    於資金供需便利性，申請開設帳戶並無特殊限制，一般民眾
    皆能自由申請開戶，且亦可同時在不同金融機構申請多數存
    款帳戶使用，並具有一定金融交易目的及識別意義，具高度
    專有性，除非本人或與本人關係親密者，難認有何理由可自
    由流通使用該存摺，一般人皆有妥為保管防止他人任意使用
    之認識，縱因特殊情況偶有交付他人使用之需，亦必然深入
    瞭解用途後再行提供以使用，方符常情，且依一般人之社會
    生活經驗，並無使用他人帳戶之必要，然邇來利用人頭帳戶
    匯款而詐騙之案件層出不窮，媒體及政府無不大力宣導，提
    醒注意，並有警示標誌張貼於各金融機構及提款機等處，即
    若不以自己名義申請開立帳戶使用，反向他人蒐集或收購金
    融機構帳戶，帳戶所有人對此應有合理懷疑其目的係詐取他
    人財物。被告係六十歲、智力成熟且具一般社會智識經驗之
    成年人，縱不確知所提供之帳戶，遭他人用以對被害人詐欺
    取財，或不確知係以何種方法於何時、地為詐騙致被害人匯
    款入帳戶等情，惟自應知該不詳姓名成年人係利用上開帳戶
    作為犯罪之用，是其對於他人利用上開帳戶存摺、金融卡及
    提款密碼，供作犯詐欺財罪出入帳戶之用等情，能預見其發
    生且其發生不違背其本意，有幫助該詐騙集團利用上開帳戶
    犯詐欺取財罪之不確定故意，允無疑義。綜上，本件事證明
    確，被告犯行應堪認定。
二、新舊法比較說明
(一)刑法第二條第一項部分
    被告行為後，刑法於九十四年一月七日修正，同年二月二日
    公布，業於九十五年七月一日施行。按行為後法律有變更者
    ，適用行為時之法律。但行為後之法律有利於行為人者，適
    用最有利於行為人之法律，修正後之刑法第二條第一項定有
    明文。該條之規定係規範行為後法律變更所生新舊法律比較
    適用之準據法，雖亦經修正，但因屬適用法律之準據法，本
    身尚無比較新舊法之問題，應一律適用裁判時之修正後刑法
    第二條之規定，決定適用之刑罰法律（最高法院九十五年五
    月二十三日刑事庭第八次會議決議可資參照）。
(二)關於罰金刑及貨幣單位由銀元修正為新臺幣之法律適用
    被告行為後，刑法第三十三條第五款關於「罰金：一元以上
    」之規定，修正公布為「罰金：新臺幣一千元以上，以百元
    計算之」，刑法法定本刑中列有罰金刑者，其法定最低度罰
    金刑因之提高，涉及科刑規範變更，自有新舊法比較必要（
    首揭最高法院決議參照），比較結果，以舊法有利於行為人
    ，應適用舊法第三十三條第五款規定，定其罰金部分之法定
    刑。又九十五年七月一日修正公布施行之刑法施行法第一條
    之一增訂：「（第一項）中華民國九十四年一月七日刑法修
    正施行後，刑法分則編所定罰金之貨幣單位為新臺幣。（第
    二項）九十四年一月七日刑法修正時，刑法分則編未修正之
    條文定有罰金者，自九十四年一月七日刑法修正施行後，就
    其所定數額提高為三十倍。但七十二年六月二十六日至九十
    四年一月七日新增或修正之條文，就其所定數額提高為三倍
    」。經查，刑法第三百三十九條第一項自七十二年六月二十
    六日（即罰金罰鍰提高標準條例修正公布日）迄今未修正，
    其罰金之法定刑為「一千元」（貨幣單位為「銀元」），依
    罰金罰鍰提高標準條例第一條前段規定罰金刑提高十倍，再
    依現行法規所定貨幣單位折算新臺幣條例規定折算為「新臺
    幣三萬元」；又於刑法施行法第一條之一施行日（即九十五
    年七月一日）後，刑法分則所定罰金之貨幣單位改為「新臺
    幣」，就其所定數額提高三十倍，亦為「新臺幣三萬元」，
    是刑法施行法第一條之一施行後，罰金刑貨幣單位雖有「新
    臺幣」之更易，惟適用結果之罰金額度則無二致，就罰金法
    定刑提高之「刑罰權規範內容」並無利或不利之變更，自不
    生新舊法之比較問題，惟應適用具特別法性質之刑法施行法
    第一條之一規定。
(三)幫助犯部分
    被告行為時之修正前刑法第三十條規定：「幫助他人犯罪者
    ，為從犯。雖他人不知幫助之情者，亦同。從犯之處罰，得
    按正犯之刑減輕之。」，修正後則規定為：「幫助他人實行
    犯罪行為者，為幫助犯。雖他人不知幫助之情者，亦同。幫
    助犯之處罰，得按正犯之刑減輕之。」，揆諸本條之修正理
    由，係為確認幫助犯採共犯從屬性說之「限制從屬形式」，
    並避免「從犯」用語之不同解讀，而將「從犯」修正為「幫
    助犯」，並明示幫助犯之成立，以被幫助者著手犯罪之實行
    ，且具備違法性為必要，至於處罰效果上仍維持「得減輕其
    刑」，是僅屬法律用語之明確化，無涉刑罰權規範變更，即
    無新舊法比較問題。
(四)易科罰金部分
    被告行為後，罰金罰鍰提高標準條例第二條業已刪除，而刑
    法第四十一條第一項前段關於易科罰金之折算標準已由舊法
    之銀元一百元、二百元、三百元修正為新臺幣一千元、二千
    元、三千元，因屬科刑規範事項之變更，其折算標準為裁判
    時所應諭知，自有就新舊法規定比較之必要，經比較新舊法
    結果，以被告行為時之舊法較為有利於被告。
(五)綜上法律修正前、後之比較，揆諸前揭說明及修正後刑法第
    二條第一項之「從舊從輕」原則，本件以適用修正前之相關
    刑罰法律，對被告較為有利。
三、論罪科刑部分
    查前揭詐欺集團成員，基於意圖為自己不法所有之犯意，施
    用詐術，使被害人陷於錯誤，因而交付本人之財物，該詐欺
    集團成員所為，係犯刑法第三百三十九條第一項之詐欺取財
    罪。被告一次提供其上開帳戶存摺、印章、提款卡及密碼予
    該姓名不詳之成年女子，供詐欺集團成員以為詐欺取財所用
    ，顯係基於幫助該詐欺集團成員詐欺取財之犯意，且其所為
    提供前開帳戶之行為屬刑法詐欺取財罪構成要件以外之行為
    ，其既以幫助該詐欺集團犯罪之意思而參與犯罪構成要件以
    外之行為，核其所為，係犯刑法第三十條第一項前段、第三
    百三十九條第一項之幫助詐欺取財罪。被告係以幫助詐欺取
    財犯罪之意思參與犯罪，為詐欺取財罪之幫助犯，依刑法第
    三十條第二項規定，依正犯之刑減輕之。被害人所據請求檢
    察官上訴之理由，認為被告與詐騙集團間為共同正犯，容有
    誤會。原審認本件事證明確，並經比較新舊法後，適用刑法
    第二條第一項前段、第三百三十九條第一項、第三十條第一
    項前段、第二項、（修正前）第四十一條第一項前段，（修
    正前）罰金罰鍰提高標準條例第二條、刑法施行法第一條之
    一第一項及第二項前段之規定，審酌被告犯罪情狀，判處有
    期徒刑三月，如易科罰金，以銀元三百元折算一日，其認事
    用法並無違誤，量刑亦屬妥適，被告猶執詞上開帳戶係為借
    款或辦理現金卡等情上訴，顯為卸責，實無可採。另公訴人
    上訴意旨認原審量刑過輕等語。然按關於刑之量定，係實體
    法上賦予法院得為自由裁量之事項，倘其未有逾越法律所規
    定之範圍，或濫用其權限，即不得任意指摘為違法，最高法
    院七十五年臺上字第七０三三號判例足資參照，且在同一犯
    罪事實與情節，如別無其他加重或減輕之原因，下級審量定
    之刑，亦無過重或失輕之不當情形，則上級審法院對下級審
    法院之職權行使，原則上應予尊重，即法官於有罪判決中，
    究應如何量處罪刑，為實體法賦予審理法官裁量之刑罰權事
    項，法官行使此項裁量權，自得依據個案情節，參諸刑法第
上列正本證明與原本無異。
本件不得上訴。五十七條所定各款犯罪情狀之規定，
於該法定刑度範圍內，
    基於合義務性裁量為之，乃憲法所保障法官獨立審判之核心
    ，如非有裁量逾越或裁量濫用之明顯違法情事，自不得指摘
    其違法或不當，即使上級審對下級審裁量權之審查，亦應同
    此標準，方符憲法第八十條所宣示獨立審判之真義。而原審
    量刑並無裁量逾越或裁量濫用之明顯違法情事，況本件被害
    人指述共遭詐騙匯款四十餘萬元，然除匯入被告上開帳戶之
    金額外，其餘金額係匯入其他人之帳戶，此有郵政國內匯款
    執據一紙在卷足佐（參見警卷第八頁），並非皆匯入被告帳
    戶，即原審之審酌亦無所誤。是上訴意旨請求撤銷原判決，
    均無理由，應予駁回。
據上論斷，應依刑事訴訟法第四百五十五條之一第一項、第三項
、第三百六十八條，判決如主文。
本案經檢察官曹哲寧到庭執行職務。
中　　華　　民　　國　　96　　年　　2　　月　　26　　日
                  刑事第二庭  審判長法  官  沈福財
                  　　　　　　　　　法　官  盧鳳田
                  　　　　　　　　　法　官  林青怡
上列正本證明與原本無異。
本件不得上訴。
中　　華　　民　　國　　96　　年　　2　　月　　26　　日
                                    書記官  李佳惠
附錄論罪科刑法條：
中華民國刑法第三百三十九條
意圖為自己或第三人不法之所有，以詐術使人將本人或第三人之
物交付者，處五年以下有期徒刑、拘役或科或併科一千元以下罰
金。
以前項方法得財產上不法之利益或使第三人得之者，亦同。
前二項之未遂犯罰之。
